【裁判字號】    93,簡上,25
【裁判日期】    950629
【裁判案由】    所有權移轉登記
【裁判全文】
臺灣宜蘭地方法院民事判決              93年度簡上字第25號
上  訴  人  丙○○
訴訟代理人  林健智律師
被上訴人    己○○○
            乙○○
            丁○○
前列三人之
訴訟代理人  戊○○
被上訴人    甲○○
共      同
訴訟代理人  簡坤山律師
上列當事人間請求所有權移轉登記事件，上訴人對於中華民國93
年4 月22日本院羅東簡易庭92年度羅簡字第50號第一審判決不服
提起上訴，本院業於95年6 月15日言詞辯論終結，爰判決如下：
    主      文
原判決均廢棄。
被上訴人甲○○應將坐落宜蘭縣五結鄉○○段一二一地號、面積
一０一‧一八平方公尺之土地（即重測前宜蘭縣五結鄉○○○段
利澤簡小段第七一之二地號、面積一０一平方公尺土地），以民
國八十年九月三十日羅東地政事務所羅字第一七三二二號收件所
為之所有權移轉登記塗銷；被上訴人乙○○應將前揭土地以民國
七十九年三月二十三日羅東地政事務所羅字第四五一九號收件所
為所有權移轉登記予以塗銷；被上訴人丁○○應將上開土地，以
民國七十九年三月十七日羅東地政事務所羅字第四一七七號收件
所為之所有權移轉登記予以塗銷；被上訴人己○○○應先將上開
土地辦理繼承登記後，再將所有權應有部分三分之一以贈與為原
因辦理所有權移轉登記與上訴人。
第一、二審訴訟費用由被上訴人負擔。
    事實及理由
一、上訴人起訴主張之意旨：
  (一)已故訴外人林玉珍育有三女，即原告丙○○母親林阿員（已
    於民國81年8月2日死亡）、林阿免（已於88年6 月24日死亡
    ）、林阿招（已於60年9月8日）均以招贅方式結婚，張林阿
    員以原告丙○○、林阿免以林輝煌從母性傳繼林家香火，林
    阿招未生男丁，由林阿免以其子甲○○過繼，由林阿招收養
    為宗祧繼承人。
  (二)又坐落宜蘭縣五結鄉○○○段利澤小段第71地號面積302 平
    方公尺建地（以下稱系爭土地）所有權全部，原為林玉珍所
    有，林玉珍即其配偶林謝阿貓先後死亡，系爭土地應由林玉
    珍之三個女而即張林阿員、林阿免及林阿招繼承。林玉珍生
    前於36年農曆8 月間析產時，於「同立鬮分書合約字」特別
    聲明系爭土地，於彼「夫婦」亡故後，按大房即原告丙○○
    （即張林阿員之子），二房林阿招養子（即甲○○）及三房
    林輝煌（即林阿免之子），拈鬮分配位置。嗣林阿招於60年
    9月8日死亡，延至72年6月7日始辦理繼承登記，於辦理繼承
    登記時，張林阿員、林阿免與林阿招之繼承人甲○○約定，
    上揭土地暫以林阿免名義辦理繼承登記，嗣後再依鬮分書分
    配，張林阿員及甲○○之應有部分，由林阿免以贈與為原因
    ，移轉登記於彼等指定之人。且上開協議源於張林阿員，林
    阿招，林阿免等3 人除丙○○、甲○○、林輝煌外尚有其他
    子女，如以繼承方式辦理恐衍生複雜及困擾，乃採由張林阿
    員、林阿招為拋棄繼承，而將系爭土地改由林阿免1 人辦理
    繼承登記，而上訴人丙○○、林輝煌、甲○○分別將其於系
    爭土地之應有部分信託登記於林阿免名下。
  (三)詎張林阿員屢催林阿免將「利澤簡小段七一地號面積302 平
    方公尺土地」其中3分之1之權利移轉，均遭拒絕，且林阿免
    、被上訴人丁○○、乙○○、甲○○竟分別為通謀虛偽意思
    表示，於79年3 月19日由林阿免以和解為原因，將上開土地
    之所有權全部移轉登記給被上訴人丁○○，再於79年3 月23
    日由丁○○以買賣為原因，將上開土地之所有權全部移轉登
    記給被上訴人乙○○，其後於80年7 月10日乙○○將上開土
    地分割成宜蘭縣五結鄉○○○段利澤簡小段71地號面積 201
    平方公尺土地（下稱「利澤簡小段71地號面積201 平方公尺
    土地」）、宜蘭縣五結鄉○○○段利澤簡小段71-2地號面積
    101平方公尺土地（下稱「利澤簡小段71之2 地號面積101平
    方公尺土地」），之後乙○○又於80年10月1 日以贈與為原
    因，將「利澤簡小段71-2地號面積101 平方公尺土地」所有
    權全部移轉登記給被上訴人甲○○。因此，上訴人前對於林
    阿免（嗣由林阿免之繼承人即被告己○○○承受訴訟）、被
    上訴人丁○○、乙○○提起訴訟（即鈞院80年度訴字第 188
    號、臺灣高等法院81年度上字第1219號、最高法院87年度台
    上字第2329號、臺灣高等法院87年度上更(一)字第418 號、最
    高法院90年度台上字第616號所有權移轉登記事 件），主張
    林阿免、丁○○、乙○○所為移轉利澤簡小段71地號土地所
    有權之行為，均屬無效之通謀虛偽意思表示，訴請「被告乙○○應將『利澤簡小段71地號面積201 平方公尺土地』，以
    79年3 月23日羅東地政事務所羅字第4519號收件所為所有權
    移轉登記予以塗銷；被告丁○○應將上開土地，以49年3 月
    17日羅東地政事務所羅字第4177號收件所為所有權移轉登記
    予以塗銷；被告己○○○應先將上開土地辦理繼承登記後，
    再將所有權應有部分三分之一以贈與為原因辦理所有權移轉
    登記與原告。」而獲得勝訴判決確定。
  (四)茲因依據前述「同立鬮分書合約」、「約定協議」，就「利
    澤簡小段71地號面積302 平方公尺土地」，原告所應得之權
    利為3分之1，然原告依前揭所有權移轉登記事件之確定判決
    ，僅取得「利澤簡小段71地號面積201 平方公尺土地」之應
    有部分3分之1，故以「利澤簡小段71地號面積302 平方公尺
    土地」為標準，被告己○○○尚應移轉「利澤簡小段71-2地
    號面積101平方公尺土地」應有部分3 分之1，且因林阿免與
    被上訴人丁○○、乙○○、甲○○所為之前述所有權移轉登
    記、分割登記行為均屬無效之通謀虛偽意思表示，爰依據「
    同立鬮分書合約」、「約定協議」之法律關係，求為如先位
    聲明所示之判決。
  (五)退而言之，倘鈞院認為上訴人先位聲明不可採，惟因依據前
    述「同立鬮分書合約」、「約定協議」，就「利澤簡小段71
    地號面積302平方公尺土地」，上訴人所應得之權利為3分之
     1，然依前揭所有權移轉登記事件之確定判決，上訴人僅取
    得「利澤簡小段71地號面積201平方公尺土地」之應有部分3
    分之1，故以「利澤簡小段71地號面積201平方公尺土地」為
    標準，被上訴人己○○○尚應移轉該筆土地應有部分6分之1
    與上訴人，爰依據「同立鬮分書合約」、「約定協議」之法
    律關係，求為如備位聲明所示之判決。
  (六)對各項爭點之陳述：
  1.上訴人得追加信託契約之訴訟標的：上訴人於原審93年3月4
    日言詞辯論期日即已主張「依據信託契約請求」，並非於第
    二審始追加信託契約之訴訟標的。且上訴人依據同立鬮分書
    及約定協議（即信託契約）請求與信託契約屬請求之基礎事
    實同一，故上訴人追加訴訟標的的為信託契約、依法有據。
  2.張林阿員、林阿免及甲○○確實於72年間訂立口頭協議，且
    該協議應為信託契約或贈與契約：張林阿員等人間於72年確
    實訂有此項協議之事實，業經臺灣高等法院79年度上更(一)字
    第50號判決理由第四點、87年度上更(一)字第418 號等確定判
    決認定在卷，依最高法院84年度台上2530號判決被上訴人應
    不得對該爭點為相反之判斷或主張。且張林阿員為按「同立
    鬮分書合約字」之約定，將系爭土地移轉予受益人丙○○之
    目的，而與林阿免約定暫以林阿免名義辦理繼承登記，將系
    爭土地由林阿免繼承，日後林阿免再依鬮分書移轉予信託契
    約之受益人即上訴人丙○○，核其所為乃為信託。至被上訴
    人主張協議為贈與契約或第三人利益契約均與本訴前經最高
    法院85年台上558 號、85年台上2690號判決意旨不符，故不
    可採。
  3.該協議乃為信託契約，上訴人提起本訴並無當事人不適格：
    依據信託法第3 條規定，上訴人主張該協議之信託契約為委
    託人張林阿員將其應繼承之財產移轉登記予受託人林阿免，
    使其依信託本旨（即同意分鬮書）之約定為受益人（即上訴
    人）丙○○之利益即分鬮書之目的，日後將該信託契約之權
    利移轉予受益人（即上訴人），即系爭信託契約之約定為委
    託人為張林阿員而上訴人為該信託契約之受益人。另上訴人
    提起本訴乃延續鈞院79年訴字第60號、台灣高等法院78年上
    字第837 號、最高法院78台上2589號、台灣高等法院79年度
    上更(一)字第50號所有權移轉登記事件訴訟。嗣後張林阿員死
    亡而其上開權利由上訴人丙○○繼承，林阿免死亡後，其所
    有土地由被上訴人己○○○繼承，故上訴人以己○○○為訴
    訟當事人，自屬適格。
  4.72年之協議存在，且上訴人之請求權未罹於時效：本件前經
    張林阿員及上訴人丙○○以林阿免為被告請求移轉坐落五結
    鄉○○○段利澤簡小段71地號面積0.0302公頃於經鈞院78年
    度訴字第60號、台灣高等法院78年度字第上第837 號、最高
    法院78年度台上字第2589號、台灣高等法院79年度上更(一)字
    第50號、最高法院79年度台上字第1969號等判決而於79 年9
    月24日確定在案，雖該訴訟為敗訴判決確定，惟敗訴判決之
    理由乃林阿免將上開建地移轉予丁○○，再移轉予乙○○，
    因認張林阿員、丙○○之請求權存在因情事變更無法履行而
    為敗訴判決，其與債權人債權不存在之而為敗訴判決之情形
    不同，民法第13 1條規定既僅列舉「撤回其訴」及「因不合
    法而受駁回之裁判其裁判確定」二種情形，而不及於其他。
    則對「起訴讓請求權存在惟因情事變更而無法履行而以判決
    駁回」者，自無民法第131 條所定視為不中斷之效力，亦無
    類推適用之餘地。從而依據民法第137條第1項第2 款規定，
    鈞院78年度訴字第60號事件之訴訟既於79年9 月24日確定，
    則上訴人於92年3 月27日起訴請求，請求權並未罹於時效。
    且本件如認72年之協議係為信託契約之性質，則受益人因信
    託之成立而享有信託利益，其信託利益倘為信託財產之自身
    ，須於信託關係消滅時，始得請求給付，該請求權之消滅時
    效，應自信託關係消滅時起算。上訴人係於提起鈞院80年訴
    字第188 號事件時，始終止信託契約法律關係，自此起算迄
    至本件起訴時，尚未逾15年時效期間。
  5.上訴人請求被上訴人甲○○塗銷五結鄉○○○段利澤簡小段
    71-2地號所有權移轉登記為有理由：被上訴人乃乙○○無權
    處分移轉71-1 地號土地予甲○○，其移轉行為依民法第118
    條規定屬效力未定。且因甲○○明知上開未分割之71地號土
    地，依鬮約書約定應屬上訴人丙○○、林輝煌、甲○○三人
    保持共有，應有部分各為3分之1，且其移轉之前手應由林阿
    免移轉而非由乙○○所為，且該筆土地前後均面臨馬路，前
    面已遭林輝煌興建有四樓建物，故該筆土地僅剩分割後利澤
    簡小段71-2地號土地有面臨馬路，而甲○○為順利取得價值
    性較高之後面，乃與被上訴人乙○○通謀將分割後利澤簡小
    段71-2地號土地由甲○○取得，故被上訴人甲○○取得系爭
    土地因非善意第三人，對於乙○○無權處分之亦非善意取得
    ，其二人所為之移轉行為亦屬通謀虛偽意思表示而無效。
  (七)為此爰依「72年約定協議」及「信託契約」等法律關係，聲
    明請求：
  1.先位聲明：被上訴人甲○○應將坐落宜蘭縣五結鄉○○段12
    1地號（即分割後、重測前利澤簡小段71-2地號面積101平方
    公尺）建地，以80年9月30日羅東地政事務所羅字第17322號
    收件所為所有權移轉登記予以塗銷；被上訴人乙○○應將上
    開建地以79年3 月23日羅東地政事務所羅字第4519號收件所
    為所有權移轉登記以塗銷；被上訴人丁○○應將上開建地以
    79年3 月17日羅東地政事務所羅字第4177號收件所為所有權
    移轉登記予以塗銷；林阿免之繼承人即上訴人己○○○應先
    將上開建地辦理繼承登記後，再將所有權應有部分3分之1，
    以贈與為原因辦理所有權移轉登記與上訴人。
  2.備位聲明：被上訴人己○○○應將坐落宜蘭縣五結鄉○○段
    122 地號土地（即重測前五結鄉○○○段利澤簡小段第71地
    號面積201 平方公尺土地）所有權應有部分6分之1，以贈與
    為原因，辦理所有權移轉登記與上訴人。
二、被上訴人答辯之意旨：
  (一)上訴人不得追加信託契約之訴訟標的：上訴人於二審追加信
    託契約之返還請求權，影響被上訴人之審級利益，被上訴人
    不同意其追加信託契約之返還請求權。上訴人雖主張其於原
    審言詞辯論程序中即已主張「依據信託契約請求」，然依其
    在原審93年3 月15日言詞辯論程序之陳述，則未再見有任何
    「信託契約」主張，可見上訴人於原審最後言詞辯期日已變
    更其訴訟標的主張，而不再主張信託契約之返還請求權，且
    原審並依據上訴人變更後之訴訟標的即「立鬮分書合約」及
    「約定協議」之法律關係而為判決，是以上訴人主張其於原
    審已主張「依據信託契約請求乙節，顯無可採。此外，信託
    契約係以委託人與受託人間具有一定之經濟目的而成立之契
    約，與一般契約之性質及構成要件，均屬不同，無民事訴訟
    法第446條第1項但書及同法第255條第1項第2 款規定之適用
    ，上訴人於二審追加信託契約之訴訟標的，於法無據。
  (二)張林阿員、林阿免及甲○○於72年間並無訂立口頭協議；且
    若任定有此協議存在，則該協議之性質應屬贈與契約或第三
    人利益契約，而非信託契約：
  1.林阿免於72年間辦理繼承登記時，並未與張林阿員及甲○○
    有任何口頭協議存在，前經  鈞院78年訴字第60號判決及台
    灣高等法院78年上字第837 號判決認定在案，從而上訴人前
    揭主張，顯無可採。
  2.退步言，縱然有協議，該協議應為贈與契約或第三人利益契
    約，而非信託契約，台灣高等法院79年上更(一)字第50號確定
    判決及鈞院80年訴字第188 號確定判決理由亦載明該協議之
    性質並非信託契約，則本件訴訟標的之法律關係於另案之終
    局判決經裁判，已具既判力，依上開判例意旨所示，上訴人
    自不得再為有違該確定判決事實之主張，即該協議（贈與契
    約）不得更為主張為信託契約。且與本案同一事實之上開確
    定判決，上訴人係以協議契約之法關係而為請求，並獲勝訴
    判決確定，亦證該協議確非信託契約關係。且依上訴人於本
    件93年8 月日上訴理由狀及在另案台灣高法院79年上更(一)字
    第50號案件中79年3 月24日上訴理由狀，其主張之訴訟標的
    為民法第269 條規定「第三人利益契約」，台灣高等法院並
    依據上訴人主張之第三人利益契約請求權，判決上訴人勝訴
    確定，上訴人自不得再更為主張該協議為信託契約。且信託
    契約係以委託人與受託人間具有一定之經濟目的而成立之契
    約，與第三人利益契約之性質，完全不同，是以上訴人主張
    該協議為信託契約乙節，顯然前後矛盾。況另案台灣高等法
    院81年上字第1219號判決理由亦已認定丙○○與林阿免間無
    信託契約關係存在；另依據台灣高等法院87年上更(一)字第41
    8 號確定判決理由，亦可知上訴人並非依據終止信託契約之
    返還請求權請求移轉所有權登記，可證明林阿免與張林阿員
    間確無信託契約之法律關係存在。
  (三)該協議若為信託契約，上訴人提起本案訴訟乃當事人不適格
    ：依上訴人93年8月4日上訴理由狀主張：「於辦理繼承登記
    時，張林阿員、林阿免、林阿招繼承人甲○○約定，暫以林
    阿免名義辦理繼承登記，嗣後再依鬮分書分配，張林阿員及
    甲○○之應有部分，由林阿免以贈與為原因，移轉登記於彼
    等指定之人」，可證明72年所立之協議，其當事人為張林阿
    員、林阿免及甲○○三人，張林阿員於81年8月2日死亡後，
    該協議之法律關係應由張林阿員之全體繼承人即上訴人、張
    阿、陳換宗、蔡張阿棗、賴張阿純、張寶猜等六人共同繼承
    ，並應由全體繼承人共同起訴，始為合法。然上訴人個人提
    起本案訴訟，並未提出已經其他繼承人張阿等五人同意之事
    證，且其終止信託之意思表示未經全體繼承人共同為之，上
    訴人提起本案訴訟，顯然當事人不適格，其起訴於法不合。
    且張林阿員之應有部分，在未為移轉登記予其指定之人前，
    於其死亡後應由其全體繼承人公同共有，依最高法院37年上
    字第7302號判例意旨，上訴人請求系爭土地所有權移轉登記
    至上訴人名下，顯非適法。
  (四)72年之協議若為贈與契約或第三人利益契約，則被上訴人依
    據該協議之請求權已經罹於時效：
  1.依上訴人所主張之「約定協議」內容，其自72年6月7日辦妥
    「利澤簡小段71地號面積302 平方公尺土地」繼承登記時起
    ，張林阿員即得隨時向林阿免及其繼承人己○○○請求履行
    「約定協議」之內容，將上開土地之應有部分3分之1移轉登
    記與上訴人，張林阿員或其繼承人若欲行使「約定協議」中
    之權利，至遲必須於72年6月7日起之15年內為之，故至本案
    起訴時，已逾15年而罹於時效消滅。
  2.上訴人於78年間依「約定協議」之法律關係，起訴請求林阿
    免將「利澤簡小段71地號面積302 平方公尺土地」之應有部
    分3分之1，辦理所有權移轉登記與上訴人，惟該項訴訟業經
    法院判決駁回確定，依民法第131 條之規定，其對於林阿免
    所為之起訴，並不發生時效中斷之效果。上訴人嗣後於92年
    3 月27日復對於被上訴人己○○○提起本件訴訟，請求移轉
    「利澤簡小段71地號面積201 平方公尺土地之應有部分六分
    之一」，已逾15年之時效期間，依前開說明，被上訴人己○○○等人自得拒絕依上訴人請求之內容提出給付。
  3.又民法第129條第2項第5 款之規定，應係就已經判決確定具
    有執行名義之債權而為強制執行，以實現其債權，始有時效
    中斷之效力可言，至於假處分之執行，僅係保全程序，其債
    權尚未確定，故應無時效中斷之情形。且假處分之強制執行
    ，縱然發生時效中斷之效力，其聲請執行應屬民法第129 條
    第1項第1款規定「請求」之性質，依同法第130 條規定，未
    於假處分執行程序完畢後（即查封登記）6 個月內起訴，應
    視為時效不中斷，否則將造成時效永遠無法起算之不合理情
    況，而系爭土地前經羅東地政事務所於90年1 月16日辦理查
    封登記，上訴人至遲即應於90年7 月16日前起訴，惟上訴人
    於92年3月27日始提起本案訴訟，早已逾6個月期間，其時效
    視為不中斷，從而上訴人依該協議之契約請求權自72年6月9
    日林阿免辦畢繼承登記時起，至本案起訴時，已逾15年而罹
    於時效消滅。況上訴人聲請假處分裁定及執行之對象，均為
    乙○○一人而已，故假處分裁定及執行之效力並不及於被上
    訴人己○○○，換言之，上訴人並未對被上訴人己○○○就
    系爭土地聲請假處分裁定，復未對被上訴人己○○○就系爭
    71地號聲請假處分之執行行為，則上訴人對被上訴人己○○○之契約請求權，並不發生時效中斷之效力，從而應發生時
    效消滅之效果。
  (五)72年之協議若為信託契約，則信託物返還請求權已罹於時效
    而消滅：上訴人前於台灣高等法院79年度上更(一)字第50號案
    件中，請求被上訴人移轉系爭71地號土地持分3分之1時，其
    上訴理由為：「被上訴人於72年6月7日辦理系爭土地繼承登
    記，72年6 月29日請領印鑑證明書及戶籍謄本各三份交與上
    訴人丙○○，均為被上訴人不爭執事實，並有卷附該印鑑證
    明書、戶籍謄本可稽」、「系爭土地係由上訴人丙○○辦理
    被上訴人繼承登記，辦理登記後，所有權狀均由丙○○持有
    保管，並由丙○○向被上訴人要求交給各三份印鑑證明書及
    戶籍謄本，準備按鬮分書再辦理權利移轉登記給丙○○等三
    人」。是倘若72年之協議為信託契約，則依上訴人於前案上
    訴理由狀內所主張之內容，上訴人於72年6 月29日要求林阿
    免交付印鑑證明書及戶籍謄本，俾據以辦理系爭71地號土地
    持分三分之一所有權移轉登記時，顯然已為終止兩造間之信
    託關係，則上訴人自72年6 月29日起已得行使系爭土地之所
    有權移轉登記請求權，故上開請求權之時效自72年6 月29日
    起開始進行，至92年3 月27日上訴人提起本案訴訟，其請求
    權早已逾15年而時效消滅，被上訴人並以時效作為本件抗辯
    。至於上訴人於78年2月1日起訴之案件，業經法院判決駁回
    確定在案，故不發生請求權時效中斷之情形。
  (六)上訴人請求被上訴人甲○○塗銷五結鄉○○○段利澤簡小段
    71-2地號所有權移轉登記亦無理由：被上訴人乙○○與甲○○間就利澤簡小段71-2地號土地所為贈與移轉登記，否認有
    任何通謀虛偽意思表示，上訴人前揭請求，顯無理由。上訴
    人主張被上訴人乙○○與甲○○通謀虛偽意思表示，應負舉
    證責任，否則即屬無據。況依上訴人於原審之主張，亦不否
    認：「系爭土地在分割前之面積為302 平方公尺，應由林阿
    免之繼承人，以贈與為原因，移轉1/3持分（即101平方公尺
    ）給林阿招之宗祧繼承人甲○○」，則乙○○（即林阿免之
    孫）受讓系爭土地302 平方公尺後，自行將之分割成71地號
    （201平方公尺）及71-2地號（101平方公尺），之後並將相
    當於原土地3分之1持分面積之71-2地號，以贈與為原因，移
    轉給甲○○，此乃符合原鬮書之旨意，亦為上訴人所主張之
    約定，則何來乙○○與甲○○通謀虛偽意思表示之事實與必
    要。
  (七)為此答辯聲明請求：駁回上訴人之訴。
三、本件原審對於上訴人前揭請求，判決其全部敗訴，上訴人聲
    明不服，提起本件上訴請求：(一)先位聲明：廢棄原判決。被
    上訴人甲○○應將坐落宜蘭縣五結鄉○○段121地號（ 重測
    前利澤簡小段71-2地號面積101平方公尺）建地，以80年9月
    30日羅東地政事務所羅字第17322 號收件所為所有權移轉登
    記予以塗銷；被上訴人乙○○應將上開建地以79年3 月23日
    羅東地政事務所羅字第4519號收件所為所有權移轉登記以塗
    銷；被上訴人丁○○應將上開建地以79年3 月17日羅東地政
    事務所羅字第4177號收件所為所有權移轉登記予以塗銷；林
    阿免之繼承人即上訴人己○○○應先將上開建地辦理繼承登
    記後，再將所有權應有部分三分之一，以贈與為原因辦理所
    有權移轉登記與上訴人。(二)備位聲明：廢棄原判決。被上訴
    人己○○○應將坐落宜蘭縣五結鄉○○段122 地號（即重測
    前利澤簡段利澤簡小段第71地號）建地所有權應有部分6 分
    之1 以贈與為原因，辦理所有權移轉登記與上訴人。被上訴
    人則聲明請求：駁回上訴人之上訴。
四、兩造不爭執之事實：
  (一)上訴人之祖父林玉珍（於37年1 月30日死亡）及祖母林謝阿
    貓（於53年1月7日死亡）僅育有三女，即上訴人之母張林阿
    員（已於81年8月2日死亡）、林阿免（已於88年6 月24四日
    死亡）、林阿招（已於60年9月8日死亡），均以招贅方式結
    婚，張林阿員及林阿免各以所生之子一人從母姓，即張林阿
    員以上訴人丙○○，林阿免以林輝煌傳繼林家香火，因林阿
    招未生男丁，故由林阿免以其子即被上訴人甲○○過繼，由
    林阿招收養為宗祧繼承人。又「分割前利澤簡小段71地號面
    積30 2平方公尺土地」所有權全部，原為林玉珍所有，林玉
    珍生前於36年農曆8 月間析產時，於「同立鬮分書合約」特
    別聲明上開土地於彼夫婦亡故後，按大房即上訴人（即張林
    阿員之子），二房林阿招及三房林輝煌（即林阿免之子），
    拈鬮分配位置。又林阿免於72年6月7日已就上開土地辦理繼
    承登記為其一人所有；其並於79年3 月19日以和解為原因，
    將上開土地之所有權全部移轉登記給被上訴人丁○○，被上
    訴人丁○○再於79年3 月23日以買賣為原因，將上開土地之
    所有權全部移轉登記給被上訴人乙○○，其後於80年7 月10
    日乙○○將上開土地分割成「利澤簡小段71地號面積201 平
    方公尺」及「利澤簡小段71-2地號面積101 平方公尺」兩筆
    土地，並於80年10月1日以贈與為原因，將「利澤簡小段71-
    2地號面積101平方公尺土地」之所有權全部移轉登記給被上
    訴人甲○○。此業據兩造分別提出宜蘭縣土地登記簿、土地
    登記謄本、地籍圖及兩造關係表、戶籍謄本、子孫系統表、
    同立鬮分合約書、林阿免與丁○○土地買賣契約、臺灣宜蘭
    地方法院和解筆錄等件為證（參見原審卷宗(一)第49-57、85-
    86、106-107、109-112、129-130、169、176-179 頁，及本
    院卷(二)第76-80頁）。
  (二)上訴人於78年2月1日曾對訴外人林阿免提起訴訟，請求林阿
    免應將坐落宜蘭縣五結鄉○○○段利澤簡小段71地號面積30
    2平方公尺土地之所有權應有部分3 分之1，以贈與為原因辦
    理所有權移轉登記予上訴人。該訴訟經本院78年訴字第60號
    、台灣高等法院78年上字第837 號、最高法院78年台上字第
    2589號、台灣高等法院79年上更(一)字第50號、最高法院79年
    台上字第1969號等請求所有權移轉登記事件，判決駁回上訴
    人之請求確定（以下簡稱本院78年訴字第60號歷審確定判決
    ）。此除有歷審之民事判決書附卷可參外（原審卷(一)第232-
    252頁），亦經本院調閱上述民事卷宗，核閱無訛。
  (三)上訴人復於80年11月27日再對訴外人林阿免（後由被上訴人
    己○○○承受訴訟）、林輝煌及被上訴人乙○○、丁○○等
    4人提起所有權移轉登記事件訴訟，案經本院80年訴字第188
    號、台灣高等法院81年上字第1219號、最高法院87年台上字
    第2329號、台灣高等法院87年上更(一)字第418 號、最高法院
    90年台上字第616 號等判決「被告乙○○應將坐落宜蘭縣五
    結鄉○○○段利澤簡小段第71地號面積201 平方公尺建地，
    以79年3 月23日羅東地政事務所羅字第4519號收件所為所有
    權移轉登記予以塗銷；被告丁○○應將上開建地，以79 年3
    月17日羅東地政事務所羅字第4177號收件所為所有權移轉登
    記予以塗銷；被告林阿免承受訴訟人即上訴人己○○○應先
    將上開建地辦理繼承登記後再將所有權應有部分3分之1以贈
    與為原因辦理所有權移轉登記與原告丙○○。」確定（以下
    均稱本院80年訴字第188 號歷審確定判決）。此有上訴人提
    出之民事判決書為證（詳原審卷宗(一)第12-48 頁），亦經本
    院調閱上開事件歷審卷宗，審閱屬實。
  (四)上訴人嗣後並持本院80年訴字第188 號歷審確定判決書，就
    「利澤簡小段71地號面積201 平方公尺」土地申請登記，除
    將該筆土地上被上訴人丁○○及乙○○等人間之移轉登記塗
    銷，亦將土地以繼承登記在被上訴人己○○○名下外，並於
    91年2月21日以判決移轉為原因，該此筆土地應有部分3分之
    1土地所有權移轉登記予上訴人；嗣後己○○○再於92年5月
    8 日以贈與為原因，將登記於其名下之分割後利澤簡小段71
    地號面積201平方公尺、應有部分3分之2 土地，移轉應有部
    分6分之3予訴外人林建均，被上訴人己○○○尚保留6分之1
    持份等情，已有土地登記謄本可參（詳原審卷(一)第53頁、第
    272-273頁）。另「利澤簡小段71地號面積201平方公尺」及
    「利澤簡小段71-2地號面積101 平方公尺」等二土地，業於
    93年11月5日因土地重測而分別改編為「五結鄉○○段122地
    號面積201.06平方公尺」及「五結鄉○○段121地號面積101
    .18 平方公尺」，此復有土地登記謄本在卷足憑（詳本院卷
    (二)第82、83頁，然本判決為求前後連貫，仍以重測前利澤簡
    小段71地號、71-2地號來為記載），均堪先予認定。
五、本件之爭點及法院之判斷：
    本件雙方對於爭執內容均已分別提出爭點，復經本院與兩造
    再予整理後，確認本件應審酌之爭點為：一、上訴人可否追
    加信託契約之訴訟標的？二、林阿免、張林阿員及甲○○等
    人於72年間有無訂立協議？如有，該協議之性質為何？三、
    該協議若為信託契約，則上訴人提起本件訴訟是否有當事人
    不適格？四、72年之協議若存在，上訴人依據該協議書之請
    求權是否已罹於時效？有無時效中斷之事由？五、上訴人請
    求被上訴人甲○○塗銷前揭利澤簡段利澤簡小段71-2地號土
    地之所有權移轉登記有無理由？請求權依據為何？（詳見本
    院卷(二)第165 頁。至原列第五項爭點「上訴人請求塗銷被上
    訴人乙○○就五結鄉○○○段利澤簡小段71-2 地號於80年7
    月間之分割登記，是否有理由？」部分，則因上訴人減縮聲
    明而予以撤回）茲就各項爭點判斷如後。
  (一)爭點一、上訴人可否追加信託契約之訴訟標的：
  1.查本件上訴人於原審93年3月4日言詞辯論程序中，即主張「
    依據信託契約請求」乙情，有言詞辯論筆錄可稽（參見原審
    卷(二)第26頁），且被上訴人方面亦無異議而為言詞辯論，嗣
    後又未見上訴人捨棄或變更該項主張，從而上訴人於第二審
    準備程序前，即93年8月4日之上訴理由狀再表明該信託關係
    存在之事實及行使信託財產返還請求權，應非屬上訴程序所
    為之追加，縱未經被上訴人同意，亦無不合。
  2.再者，本件上訴人於起訴時係請求「(一)先位聲明：被上訴人
    甲○○應將坐落宜蘭縣五結鄉○○○段利澤簡小段71-2地號
    建地，以80年9月30日羅東地政是五所羅字第17322號收件所
    為所有權移轉登記予以塗銷；被上訴人乙○○應將同地段71
    -2地號、同地段71地號土地，以80年7月9日羅東地政事務所
    羅字第11273 號收件所為分割登記予以塗銷；被上訴人甲○○應將分割前利澤簡小段71地號持份9060分之3030建地，以
    79年3 月23日羅東地政是務所羅字第4519號收件所為所有權
    移轉登記予以塗銷；被上訴人丁○○應將上開建地以79年 3
    月17日羅東地政事務所羅字第4177號收件所為所有權移轉登
    記予以塗銷；林阿免之繼承人即上訴人己○○○應先將上開
    建地辦理繼承登記後，再將所有權應有部分3分之1，以贈與
    為原因辦理所有權移轉登與上訴人。(二)備位聲明：被訴人己○○○應將坐落宜蘭縣五結鄉○○段122地號土地（ 即重測
    前五結鄉○○○段利澤簡小段第71地號面積201 平方公尺土
    地）所有權應有部分6分之1，以贈與為原因，辦理所有權移
    轉登記與上訴人。」嗣於最後一次言詞辯論期日，減縮上揭
    先位聲明為：「被上訴人甲○○應將坐落宜蘭縣五結鄉○○
    段12 1地號（即分割後、重測前利澤簡小段71-2地號面積10
    1平方公尺）建地，以80年9月30日羅東地政事務所羅字第17
    3 22號收件所為所有權移轉登記予以塗銷；被上訴人乙○○
    應將上開建地以79年3 月23日羅東地政事務所羅字第4519號
    收件所為所有權移轉登記以塗銷；被上訴人丁○○應將上開
    建地以79年3 月17日羅東地政事務所羅字第4177號收件所為
    所有權移轉登記予以塗銷；林阿免之繼承人即上訴人己○○○應先將上開建地辦理繼承登記後，再將所有權應有部分 3
    分之 1，以贈與為原因辦理所有權移轉登記與上訴人。」然
    此係因分割前利澤簡小段71地號土地嗣後已再分割出同地段
    71地號及71-2地號，且上訴人業已持本院80年訴字第188 號
    歷審確定判決書，就「利澤簡小段71地號面積201 平方公尺
    」土地申請登記，除將該筆土地上被上訴人丁○○及乙○○
    等人間之移轉登記塗銷，將土地以繼承登記在被上訴人己○○○名下，並於91年2 月21日以判決移轉為原因，該此筆土
    地應有部分3分之1土地所有權移轉登記予上訴人，且嗣後己○○○亦再於92年5月8日以贈與為原因，移轉所有權應有部
    分6分之3予訴外人林建均，此業於前述。且上揭分割前利澤
    簡小段71地號土地，已因分割增加新地號，且有部分土地再
    移轉登記予善意第三人，已無法回復登記乙情，有宜蘭縣羅
    東地政事務所95年5 月5日羅地一（10）字第09500040 39號
    函文附卷足稽（見本院卷(二)第134-135頁 ）；復參諸分割前
    利澤簡小段71地號面積302 平方公尺之土地，與分割後同地
    段71地號面積201平方公尺及同地段71-2地號面積101平方公
    尺等兩筆土地，本係同一標的，故上訴人將原聲明請求就分
    割前利澤簡小段71地號面積302 平方公尺土地移轉登記，變
    更為請求就分割後利澤簡小段71-2地號面積101 平方公尺土
    地為所有權移轉登記，核屬減縮應受判決事項之聲明，且基
    礎事實同一，並無改變，依據民事訴訟法第446條第1項但書
    及第255條第1項第2款、第3款等規定，自無不合，應予准許
    。被上訴人對於上訴人前揭所為之減縮聲明提出爭執，且此
    部分要與本項爭點同屬程序事項，是於此一併論述之。
  (二)爭點二、張林阿員、林阿免及甲○○等人於72年間有無訂立
    協議？如有，該協議之性質為何：
  1.按確定判決之既判力，固以訴訟標的經表現於主文判斷之事
    項為限，判決理由並無既判力。但法院於判決理由中，就訴
    訟標的以外當事人主張之重要爭點，本於當事人辯論之結果
    ，已為判斷時，其對此重要爭點所為之判斷，除有顯然違背
    法令之情形，或當事人已提出新訴訟資料，足以推翻原判斷
    之情形外，應解為在同一當事人就該重要爭點所提起之訴訟
    中，法院及當事人就該已經法院判斷之重要爭點法律關係，
    皆不得任作相反之判斷或主張，始符民事訴訟上之誠信原則
    （參最高法院73年度台上字第4062號、84年度台上字第2530
    號、87年度台上字第557 號、88年度台上字第2230號等裁判
    意旨）。
  2.經查，系爭分割前利澤簡小段71地號面積302 平方公尺土地
    ，於72年間辦理繼承登記時，訴外人張林阿員、林阿免及甲○○等人立有口頭協議，約定土地暫以林阿免名義辦理繼承
    登記，俟日後再以贈與為原因，按鬮分書合約字之分配移轉
    登記予丙○○、林輝煌及甲○○等人，且該協議核屬贈與契
    約之性質等情，業經本院80年訴字第188 號、台灣高等法院
    81年上字第1219號、最高法院87年台上字第2329號、台灣高
    等法院87年上更(一)字第418號、最高法院90年台上字第616號
    等請求移轉登記事件確定判決，認定甚詳。且上述事實已經
    上訴人與被上訴人己○○○、乙○○、丁○○等人在前開事
    件之歷審訴訟程序中，分別提出攻擊、防禦，並互為辯論，
    法院亦就此重要爭點，斟酌全辯論意旨而為判斷，亦詳載於
    判決理由欄內，是除該判決顯有違背法令之情形，或當事人
    已提出新訴訟資料足以推翻原判斷之情形外，應解為在同一
    當事人就與該重要爭點有關所提之他訴訟，法院及當事人對
    於該重要爭點之法律關係，基於禁反言等誠信原則，皆不得
    作任何相反之判斷或主張，此效果學說上稱之「爭點效」。
    且在本件訴訟，經核被上訴人針對「系爭土地於72年間辦理
    繼承登記時，張林阿員、林阿免及甲○○等人立有口頭協議
    ，約定系爭土地暫以林阿免名義辦理繼承登記，俟日後再以
    贈與為原因，按鬮分書合約字之分配移轉登記予張林阿員、
    甲○○及林輝煌所有」之事實，及上訴人針對該「林阿免等
    3 人所立協議係屬贈與契約之或第三人利益契約法律關係」
    乙節，均未再提出足以推翻原判斷之新訴訟資料，自不得再
    執前詞而為相反之主張。
  3.至被上訴人甲○○雖非上開移轉所有權登記事件之訴訟當事
    人，無上揭判決理由爭點效之適用。然查，本院除依據與前
    述判決相同之理由，認定張林阿員、林阿免與甲○○等3 人
    於72年間確有此協議存在外，另依據被上訴人甲○○於本院
    數次表示：「我的持份並沒有多拿」、「我本來就可以獲得
    系爭土地的三分之一」、「我本來是要跟林阿免請求，後來
    是因為我回國發現土地在乙○○名下，我就跟乙○○要我的
    三分之一，我本來就知道系爭土地要贈給三房」、「贈與確
    實是真的」、「因為系爭七一地號土地我本來就有三分之一
    的權利」等語（詳原審卷(一)第163、277-278頁及原審卷(二)26
    ），亦足認定被上訴人甲○○並不否認有該協議存在，且被
    上訴人方面本即主張此項協議係屬贈與契約或第三人利益契
    約之性質。從而訴外人林阿免、張林阿員、甲○○等人於72
    年間確有「系爭土地於繼承登記後，由被上訴人林阿免辦理
    無償過戶予第三代子孫所有」之協議存在，且該協議之性質
    應屬贈與契約之法律關係等情，堪予認定。
  (三)爭點三、該協議若為信託契約，則上訴人提起本件訴訟是否
    有當事人不適格：
    經查，訴外人張林阿員、林阿免及甲○○等人於72年間所為
    之協議內容，係約定「利澤簡小段71地號面積302 平方公尺
    土地」，於辦理繼承登記時先單獨登記於林阿免名下，嗣後
    再無償過戶各3分之1予大房丙○○、二房甲○○乙節，業於
    前段認定，故上訴人單獨提起本件訴訟訴請移轉土地所有權
    ，核無當事人不適格之情形。且上揭協議之性質既屬贈與或
    第三人利益契約之性質，非為信託契約，從而關於本項爭點
    ，即無再予論述之必要。
  (四)爭點四、72年之協議若存在，上訴人依據該協議書之請求權
    是否已罹於時效？有無時效中斷之事由：
  1.按請求權，因15年間不行使而消滅。惟消滅時效，因下列事
    由而中斷：(1)請求；(2)承認；(3)起訴。民法第125條、第129
    條第1 項分別定有明文。查訴外人林阿免等人於72年間成立
    協議後，系爭土地復於72年6月7日辦理繼承登記，自斯時起
    ，上訴人即得依據此項協議關係，請求林阿免或其繼承人移
    轉應有部分3分之1之土地所有權，從而上訴人本諸此項贈與
    協議所生之請求權，應自92年6月7日開始起算時效乙節，乃
    為兩造不否認。然上訴人在78年2月1日即對訴外人林阿免提
    起訴訟，請求林阿免應將「分割前利澤簡小段71地號面積30
    2 平方公尺土地」所有權應有部分3分之1，以贈與為原因辦
    理所有權移轉登記予上訴人（即本院78年訴字第60號歷審確
    定訴訟），是依據民法第129條第1項第3 款規定，上訴人提
    起本院78年訴字第60號請求所有權移轉登記事件之起訴行為
    ，業使前述請求權之消滅時效中斷。
  2.被上訴人雖援引最高法院77年度台上字第436 號裁判意旨，
    抗辯：民法第131 條雖未規定債權人之起訴，因無理由而受
    駁回之判決者，其判決確定，亦在視為不中斷之列，惟法院
    如認債權人之請求權不存在，而以判決駁回其訴確定，即不
    生時效中斷之效力等語。惟按時效因起訴而中斷者，若撤回
    其訴，或因不合法而受駁回之裁判，其裁判確定，視為不中
    斷，民法第131 條固有明文。然依據該條文內容，應僅限於
    「撤回其訴」或「因不合法而受駁回之裁判確定」者，始有
    該條文之適用，至於「因訴無理由而受判決駁回」者則應屬
    既判力效力拘束之範疇，而非前揭法條規範之列。本件上訴
    人於78年2月1日所提起之訴訟，案經本院78年訴字第60號、
    台灣高等法院78年上字第837號、最高法院78年台上字第258
    9 號、台灣高等法院79年上更(一)字第50號、最高法院79年台
    上字第1969號審理後，乃係以訴無理由而判決駁回上訴人之
    請求確定，依據前揭說明，應無適用民法第131 條視為不中
    斷之餘地。況尚且不論被上訴人所援引最高法院77年度台上
    字第436 號裁判，因非判例，無拘束本院之效力外，經綜觀
    前述訴訟卷宗，上訴人於78年2月1日起訴時，系爭利澤簡小
    段71地號土地仍登記在訴外人林阿免名下，歷審法院亦針對
    上訴人之請求權有無理由分別審理暨判決，迄至最高法院以
    78年台上字第2589號發回更審，並於79年2月2日再以79年度
    上更(一)字第50號繫屬於臺灣高等法院時，在此審級中，前揭
    土地經林阿免於79年3 月19日以和解為原因將土地所有權全
    部移轉登記給被上訴人丁○○，丁○○再於79年3 月23日以
    買賣為原因，將土地所有權全部移轉登記給被上訴人乙○○
    ，是該法院在79年6 月18日遂以土地已由被上訴人林阿免移
    轉予訴外人丁○○，再過戶予訴外人乙○○，已無從移轉予
    上訴人所有為由，駁回上訴人之訴並經最高法院判決確定，
    此有本院78年訴字第60號歷審確定判決書足憑（原審卷(一)第
    232-252頁 ），是上訴人於前揭訴訟中，係因訴訟中土地遭
    移轉致情事變更無法履行而受敗訴判決，並非係經該案判決
    認定上訴人基於該項協議關係所生之請求權不存在，要與上
    揭最高法院77年度台上字第436 號之裁判意旨不盡相符，顯
    無從比附援引之。
  3.基上，上訴人本於系爭72年協議所生之請求權，既因其在78
    年2月1日對被上訴人己○○○之被繼承人林阿免提起訴訟而
    告中斷，時效即應重新起算，從而上訴人於92年3 月27日再
    依該協議關係，提起本件訴訟，顯無罹於時效。至被上訴人
    乙○○、甲○○、丁○○等人則係於79年間及80年間方取得
    系爭土地，上訴人於渠等取得土地時起，始能對被上訴人乙○○、甲○○、丁○○等人為請求，亦無時效消滅之情事。
    被上訴人為時效抗辯，委非可取。
  (五)爭點五、上訴人請求被上訴人甲○○塗銷前揭利澤簡段利澤
    簡小段71-2地號土地之所有權移轉登記有無理由？請求權依
    據為何：
  1.訴外人林阿免明知系爭利澤簡小段71地號面積302 平方公尺
    土地，無論依前開鬮分書合約字或其於72年間與上訴人丙○○、甲○○等人之口頭協議契約，該土地均非其單獨所有，
    而係應以贈與為原因移轉應有部分3分之1予上訴人丙○○、
    甲○○，且該土地之所有權狀迄今仍由上訴人保管中，況上
    訴人早於78年2月1日即向本院對林阿免起訴請求辦理所有權
    移轉登記（本院78年度訴字第60號），是林阿免於79年2 月
    27日以訴訟之方式與被上訴人丁○○成立訴訟上之和解，以
    不需土地所有權狀亦能過戶之目的，再於短短六天之內復以
    同一價格迅速移轉登記予林阿免之孫即被上訴人乙○○，又
    未能對於買賣資金來源為舉證，足見上開短短六天之內所為
    二次之買賣係通謀虛偽意思表示所為，情殊明顯等事實，亦
    經兩造在前開事件之歷審訴訟即本院80年訴字第188 號、台
    灣高等法院81年上字第1219號、最高法院87年台上字第2329
    號、台灣高等法院87年上更(一)字第418號、最高法院90 年台
    上字第616號請求移轉登記事件中，詳盡攻防並互為辯論，
    法院亦就此重要爭點，斟酌全辯論意旨而為判斷，並詳載於
    判決理由欄內，依據前述，當事人就與該重要爭點有關所提
    之他訴訟，法院及當事人對於該重要爭點之法律關係，基於
    禁反言等誠信原則，自不得作任何相反之判斷或主張，從而
    前揭事實應堪認定。
  2.然訴外人林阿免為被上訴人甲○○之生母，乙○○則為甲○○之姪子，被上訴人甲○○又為前開72年協議之當事人，其
    在本件訴訟亦數次表示伊對於系爭土地有3分之1之權利，足
    徵被上訴人甲○○業已知悉系爭土地應由長房丙○○、二房
    甲○○及三房林阿免或其繼承人各自取得3分之1所有權。且
    依據張林阿員、林阿免與甲○○3 人在72年間所為之協議內
    容，長房上訴人或二房被上訴人甲○○應係取得土地應有部
    分3分之1所有權之權利，而非取得特定土地，故如欲解消該
    共有關係取得特定之土地，亦須待各自取得應受贈之持份後
    ，由三方來共同協議分割，不能僅由部分共有人任意決定而
    取得特定土地並為移轉。再者，分割前利澤簡小段71地號面
    積302平方公尺土地，於80年7月10日已再分割為利澤簡小段
    71地號201平方公尺及同地段71-2地號面積101平方公尺等兩
    筆土地，從而上訴人及被上訴人甲○○原就分割前71地號土
    地之3分之1權利，當然移轉至分割後71地號及71-2地號等兩
    筆土地上，並就兩筆土地均各自享有請求以贈與為原因辦理
    移轉3分之1所有權之權利，而非逕自單獨取得分割後利澤簡
    小段71-2地號土地之全部所有權。
  3.此外，上訴人在78年2月1日及79年間即兩次對林阿免等人提
    起請求所有權移轉登記之民事訴訟，被上訴人甲○○與乙○○在本院80年訴字第188號訴訟事件進行中，兩人達成移轉
    分割後土地之協議，並於80年10月1 日以贈與為原因，將分
    割後利澤簡小段71-2地號面積101 平方公尺土地，全部移轉
    給甲○○，殊難謂無通謀虛偽意思表示之情。復參酌被上訴
    人乙○○在本院80年訴字第166號事件之81年4月17日言詞辯
    論程序中，曾稱：「甲○○是向我買的」、「（提示71-2地
    號登記簿謄本載明贈與？）因為甲○○是我叔叔，所以載明
    贈與。」（此乃附於該卷宗第166-167 頁，亦可參見本件原
    審卷(二)第63-64 ），業與甲○○自認其係因此協議關係存在
    而受贈3分之1之情顯然不同，足見乙○○將系爭分割後71-2
    地號土地移轉予甲○○之行為，係為意圖避免上訴人之追索
    甚明。從而上訴人主張乙○○與甲○○間就系爭分割後利澤
    則小段71-2地號面積101平方公尺土地逾80年10月1日以贈與
    為原因所為之移轉登記，亦係基於通謀虛偽意思表示乙節，
    誠屬可信。
六、綜前所述，訴外人林阿免與上訴人丁○○、乙○○等人針對
    分割前利澤簡段利澤簡小段71地號面積302 平方公尺土地分
    別在79年3月19日、79年3月23日所為移轉所有權登記之行為
    ，及被上訴人乙○○與甲○○就分割後利澤簡小段71-2地號
    面積101平方公尺土地於90年10月1日所為之所有權移轉登記
    行為，既均屬通謀虛偽意思表示，依民法第87條第1 項前段
    之規定，應屬無效。然分割前編定為利澤簡小段71地號面積
    302平方公尺土地，業已於80年7月10日經分割為利澤簡小段
    71地號及71-2 地號，關於分割後利澤簡小段71地號面積201
    平方公尺土地部分，則經本院80年訴字第188 號事件歷審判
    決「被上訴人乙○○應將坐落宜蘭縣五結鄉○○○段利澤簡
    小段第71地號面積201平方公尺建地，以79年3月23日羅東地
    政事務所羅字第4519號收件所為所有權移轉登記予以塗銷；
    被上訴人丁○○應將上開建地，以79年3 月17日羅東地政事
    務所羅字第4177號收件所為所有權移轉登記予以塗銷；被上
    訴人林阿免承受訴訟人即上訴人己○○○應先將上開建地辦
    理繼承登記後再將所有權應有部分3分之1以贈與為原因辦理
    所有權移轉登記與上訴人」確定。從而上訴人於本件再訴請
    丁○○、乙○○、甲○○等人針對就現編定為五結鄉○○段
    121地號土地（即80年7月10日分割前利澤簡小段71地號土地
    面積302平方公尺土地中之101平方公尺部分，亦為分割後重
    測前利澤簡小段71-2地號面積101平方公尺土地 ）之所有權
    移轉登記均予以塗銷，並於塗銷後，上訴人己○○○應就該
    現編定為利福段121 地號、面積101.18平方公尺土地先辦理
    繼承登記，再將該筆土地應有部分3分之1以贈與為原因，辦
    理所有權移轉登記與上訴人，即屬正當，應予准許。上訴人
    先位之訴既有理由，備位之訴部分則毋庸裁判，原審判決駁
    回上訴人先位之請求，自有未洽，上訴人上訴意旨指摘原判
    決不當，求予廢棄改判，為有理由。自應由本院予以廢棄改
    判如主文第二項所示。
七、本件事證已臻明確，兩造其餘之攻擊防禦方法與所舉未經援
    用之證據，經本院斟酌後，認與判決結果不生影響，爰不逐
    一論述，附此敘明。
八、據上論結，本件上訴為有理由依民事訴訟法第436 條之1第3
    項、第450條、第78條，判決如主文。
中    華    民    國    95    年    6     月    29    日
                  臺灣宜蘭地方法院民事庭
                      審判長法官 楊麗秋
                      法      官 鄭貽馨
                      法      官 邱景芬
正本與原本無異。
本判決不得上訴 。
中    華    民    國    95    年    6     月    30    日
                      書  記  官 邱美龍


司法院資訊處製作；財團法人民間司法改革基金會備份。
